臺北高等行政法院判決　　　　　　　　　　　　　　　九十年度訴字第四八一一號
　　　　　　　　　　　　　　　.
　　原　　　告　甲○○
　　送達代收人　乙○○
　　被　　　告　經濟部智慧財產局
　　代　表　人　陳明邦（局長）住同右
　　訴訟代理人　丁○○
　　參　加　人　丙○○
右當事人間因新型專利舉發事件，原告不服經濟部中華民國九十年五月二十一日經（
九０）訴字第０九００六三一０五五０號訴願決定，提起行政訴訟，並經本院裁定命
參加人獨立參加被告之訴訟。本院判決如左：
　　主  文
原告之訴駁回。
訴訟費用由原告負擔。
　　事  實
一、事實概要：緣參加人前於民國（下同）八十一年十一月二十三日以「具再生使用
　　結構之熱敷袋」向被告機關之前身經濟部中央標準局申請新型專利，經編為第0
　　0000000號審查（下稱系爭案），准予專利，並於公告期滿後，發給新型
　　第一三二０一０號專利證書。嗣原告以其違反專利法第九十八條第一項前段之規
　　定，對之提起舉發，案經被告審查，於九十年一月三十日以（九０）智專三(三)０
　　五０五四字第０九０八九００００九六號專利舉發審定書為「舉發不成立」之處
　　分。原告不服，提起訴願，經遭駁回，遂提起本件行政訴訟。
二、兩造聲明：
　(一)原告經合法通知，未於準備程序及言詞辯論期日到庭，惟依其所提起訴狀所載聲
　　明求為判決：訴願決定及原處分均撤銷。
　(二)被告聲明求為判決：駁回原告之訴。
三、兩造之爭點：系爭案是否不具可供產業上利用性，而應不予新型專利？
甲、原告主張之理由：
　一原訴願決定指系爭案再生使用結構之還原溫度係能控制在合適範圍內，不易產生
　　爆裂之危險，事實上此論點並不正確，系爭案再生使用結構利用發熱導線之長度
　　及使用材料來控制其溫度，實質上是利用電發熱導線之電阻來決定其功率，就一
　　設定之電發熱導線而言，其發熱之功率確是一定，但其並不能在醋酸鈉溶液被加
　　熱至一預定溫度後自動切斷電源供應，亦即其沒有設置一能在溫度達到一預定值
　　時切斷電源電路之溫控元件，故系爭案電發熱導線於密封之熱敷袋內持續發熱，
　　則熱敷袋內溫度勢必超過100℃以上並產生蒸氣，而造成袋體爆炸嚴重後果。為
　　證明原告所述不假，請參閱原告所提之被告舉發審定案例，該案例係被舉發人
　 （丙○○即參加人）前引用系爭案舉發原告之「熱敷袋之電熱還原結構」專利案
　  ，由該審定書劃線部分之審定理由，明顯可見系爭案確實潛在有爆炸之危險，如
    今本案訴願決定書又指系爭案不易產生爆裂危險，由此可見被告明顯存在著不同
    之審查基準，實難令原告心服。
　二原告從事有關熱敷袋之研發、銷售，具有多年之實務經驗，並有申請多項專利，
　　訴願決定指系爭案以矽酮膠即可將電源導線或插座予以封口接合，未有醋酸鈉溶
　　液漏出現象，此一論點實不正確，依據原告實際之實驗，矽酮膠遇熱其會膨脹造
　　成封口密合性不完整，熱敷袋內之醋酸鈉溶液確實會有洩漏之情形，訴願決定以
　　主觀之認定，不接受原告之實際面詢說明，實有外行審查內行之嫌。
　三原告再度強調系爭案之再生結構設於熱敷袋一側角隅處，勢必造成熱敷袋內還原
　　溫度僅限於一角，使熱敷袋內醋酸鈉溶液無法還原，因為固態醋酸鈉還原至少須
　　要80℃～100℃之溫度，再生結構設於熱敷袋一角其無法均勻傳導還原之溫度，
　　亦即離再生結構之一側越不容易還原，若要使熱敷袋內固態醋酸鈉全部還原，則
　　該再生結構須產生約160℃之溫度，如此則再生結構設置處之高溫易使熱敷袋破
　　裂，原告並沒有指系爭案醋酸鈉溶液（及結晶）無法導熱，訴願決定顯有誤解。
　四系爭案圖示所示之電發熱導線，其一端成數開口狀非為一迴路狀，其實際上根本
　　無法導電發熱，系爭案確實無法實施。請予原告實際操作面詢之機會，為公平起
　　見亦可請參加人當場示範。
　五綜上所述，系爭案確為一不能實施之專利產品，非可供產業上利用，請判決如訴
　　之聲明。
乙、被告主張之理由：
　一原告主要稱(一)系爭案並未設置一能在固態醋酸鈉被加熱至一預定溫度後，自動切
　　斷電源之控溫元件，其電發熱導線於密封之熱敷袋內持續加熱，則熱敷袋內溫度
　　勢必超過100℃以上，而造成袋體爆炸嚴重後果。(二)依原告之實際實驗，矽酮膠
　　遇熱會膨脹造成插座封口密合性不完整，故熱敷袋內之醋酸鈉溶液確實會有洩漏
　　之情形。(三)系爭專利再生結構設於熱敷袋一側角隅處，勢必造成熱敷袋內還原溫
　　度僅限於一角，使熱敷袋內固態醋酸鈉無法均勻還原。(四)系爭專利之電發熱導線
　　，其一端成數開口狀非為一迴路狀，根本無法導電發熱云云。
　二經查，系爭專利再生使用結構雖未設置控溫元件，惟其申請專利範圍中已指明「
　　發熱導線之溫度並且是由該導線之長度及使用材料所控制」，故廠商在生產製造
　　時，自會選擇適當之導電材料及導線長度以控制溫度在合適範圍內，達到「控制
　　內」之溫度，故不易產生爆裂之危險。而在實務中一般皆常以矽酮膠應用於電源
　　導線或插座之封口接合，並未有醋酸鈉溶液漏出現象；且被告前於系爭專利異議
　　（ＰＯ一）審查時，即已就系爭專利之樣品，以矽酮膠將電源線或電源插座予以
　　封結，經插電試驗並無醋酸鈉溶液漏出現象。又系爭專利再生使用結構雖設置於
　　熱敷袋一隅，惟其再生使用是利用發熱導線所產生之熱量而達成，而醋酸鈉溶液
　　（及結晶）均可導熱，將熱傳至各角落，故系爭專利熱敷袋之固態醋酸鈉可均勻
　　還原，完全溶解。另系爭專利之電發熱導線係由一具撓性之導電材質所製成，依
　　說明書圖式一、二所揭示，該電發熱導線係由插頭端出發並彎折成多次彎曲之迴
　　路，原告稱其一端成數開口狀非為一迴路狀，顯有誤解；而系爭專利發熱導線之
　　發熱乃係電阻效應所致，故並非無法實施。
　三綜上所述，系爭案並無無法實施之情事，難謂不具產業上利用性。被告原處分並
　　無違法，敬請駁回原告之訴。
丙、參加人主張之理由：參加人未於準備程序及言詞辯論期日到庭，亦未具書狀為任
    何聲明或陳述。
　　理  由
甲、程序部分：本件原告經合法通知，無正當理由未於言詞辯論期日到場，核無行政
    訴訟法第二百十八條準用民事訴訟法第三百八十六條所列各款情形，爰依被告之
    聲請，由其一造辯論而為判決。
乙、實體方面：
　一按凡對物品之形狀、構造或裝置之創作或改良，而可供產業上利用者，得依行為
    時專利法第九十七條暨第九十八條第一項規定申請取得新型專利。又獲准專利之
    新型，任何人認有違反專利法第九十七條至第九十九條之規定，應撤銷其新型專
    利權者，依同法第一百零五條準用第七十二條第一項規定，得附具證據向專利專
    責機關舉發之；從而有無應撤銷新型專利權之情事，依法應由舉發人附具證據供
    專利專責機關即被告審查，如舉發人所主張之事實及證據，經專利專責機關調查
    結果認不足以證明系爭專利有違專利法之規定，又無依職權補充調查之必要時，
    自應為舉發不成立之處分。
　二本件系爭第00000000號「具再生使用結構之熱敷袋」新型專利案，係於
　　一具有撓性之密封袋體內容置有過冷醋酸鈉溶液，及可使過冷醋酸鈉溶液產生活
　　化反應之活化觸發器，其特徵在於：一配置於袋體內可使醋酸鈉結晶還原之再生
　　使用結構，該再生使用結構係為一可控制溫度之發熱導線及一電源插座，其中發
　　熱導線之溫度是由導線之長度及使用材料所控制。原告以系爭案不具產業上利用
　　性，而對之提起舉發。被告以系爭案創作說明第四頁中述及發熱導線係由一具撓
    性之導電材質所製成，可依導電材料之材質及導線之長度而達到「控制內」之溫
    度，發熱導線之發熱乃係電阻效應所導致，而熱敷袋僅須提供電源導通再生結構
    ，即可產生還原效果，且因溫度係為一定，故不易產生爆裂危險。而實務中一般
    以矽酮膠將電源導線或插座予以封口接合，並未有醋酸鈉溶液漏出現象，故難謂
    系爭案無法有效之封口接合。又由系爭案說明書第五頁中之在使用熱敷袋時，只
    須曲折活化觸發器即可使醋酸鈉溶液活化反應產生醋酸鈉結晶，同時放出熱量，
    且由醋酸鈉溶解於適量之水中，而調整醋酸鈉與水之比例即可使熱敷袋達到「範
    圍內」之溫度，故僅限於一角之說，應僅係推論而已。且系爭案發熱導線之發熱
    乃係電阻效應所致，故並無不能實施之情事，乃為舉發不成立之處分。原告則訴
    稱，(一)系爭案並未設置一能在固態醋酸鈉被加熱至一預定溫度後，自動切斷電源
    之控溫元件，其電發熱導線於密封之熱敷袋內持續加熱，則熱敷袋內溫度勢必超
    過100℃以上，而造成袋體爆炸嚴重後果。(二)依原告之實際實驗，矽酮膠遇熱會
    膨脹造成插座封口密合性不完整，故熱敷袋內之醋酸鈉溶液確實會有洩漏之情形
    。(三)系爭案再生結構設於熱敷袋一側角隅處，勢必造成熱敷袋內還原溫度僅限於
    一角，使熱敷袋內固態醋酸鈉無法均勻還原。(四)系爭案之電發熱導線，其一端成
    數開口狀非為一迴路狀，根本無法導電發熱云云。
  三經查：
  (一)系爭案再生使用結構雖未設置控溫元件，惟其申請專利範圍中已指明「發熱導線
  　之溫度並且是由該導線之長度及使用材料所控制」，故廠商在生產製造時，自會
  　選擇適當之導電材料及導線長度以控制溫度在合適範圍內，達到「控制內」之溫
　  度，故不易產生爆裂之危險。
　(二)在實務中一般皆常以矽酮膠應用於電源導線或插座之封口接合，並未有醋酸鈉溶
　　液漏出現象；且被告前於系爭案異議（ＰＯ一）審查時，即已就系爭案之樣品，
　　以矽酮膠將電源線或電源插座予以封結，經插電試驗並無醋酸鈉溶液漏出現象（
　　參照改制前行政法院八十六年度判字第三三二四號判決，附訴願卷）。
　(三)系爭案再生使用結構雖設置於熱敷袋一隅，惟其再生使用是利用發熱導線所產生
　　之熱量而達成，而醋酸鈉溶液（及結晶）均可導熱，將熱傳至各角落，故系爭案
　　熱敷袋之固態醋酸鈉可均勻還原，完全溶解。
　(四)系爭案之電發熱導線係由一具撓性之導電材質所製成，依說明書圖式一、二所揭
　　示，該電發熱導線係由插頭端出發並彎折成多次彎曲之迴路，原告稱其一端成數
　　開口狀非為一迴路狀，容有誤會；而系爭案發熱導線之發熱乃係電阻效應所致，
　　故並非無法實施。至原告請求到庭示範說明一節，本院已於準備程序及言詞辯論
    期日合法通知原告（均同時向原告本人及送達代收人送達），惟原告均未到庭，
    難謂本院未予陳述說明之機會，併此明。
　四綜上所述，系爭案並無不能實施之情事，難謂不具產業上利用性，被告所為舉發
    不成立之處分，洵無違誤，訴願決定予以維持，亦無不合，原告起訴意旨，仍執
    陳詞及個人主觀之見解，請求撤銷訴願決定及原處分，為無理由，應予駁回。
據上論結，本件原告之訴為無理由，爰依行政訴訟法第二百十八條、民事訴訟法第三
百八十五條第一項前段、行政訴訟法條第九十八條第三項前段，判決如主文。
中　　華　　民　　國　　九十一　　　年　　　七　　　　月　　　　八　　　日
                                  臺北高等行政法院  第三庭
                                            審判長  法  官　姜素娥
      　　　　　　　　　　　　　　　　　　　　      法　官　陳國成
      　　　　　　　　　　　　　　　　　　　　      法　官　林文舟
右為正本係照原本作成。
如不服本判決，應於送達後二十日內，向本院提出上訴狀並表明上訴理由，如於本判
決宣示後送達前提起上訴者，應於判決送達後二十日內補提上訴理由書（須按他造人
數附繕本）。
                                                    書記官  林孟宗
中　　華　　民　　國　　九十一　　　年　　　七　　　　月　　　　十　　　日
